臺灣屏東地方法院民事判決　　　　　　　94年度簡上字第11號
上　訴　人　戊○○
訴訟代理人　丙○○
　　　　　　丁○○
　　　　　　乙○○
被上訴人　　甲○○
上列當事人間請求損害賠償事件，上訴人對於中華民國93年11月17日
本院92年度屏簡字第445號第一審判決提起上訴，本院於民國94年4月
13日言詞辯論終結，判決如下：
    主  文
上訴駁回。
第二審訴訟費用由上訴人負擔。
    事實及理由
一、本件被上訴人經合法通知，未於言詞辯論期日到場，核無民
    事訴訟法第385 條所列各款之情形，爰依上訴人聲請，由其
    一造辯論而為判決。
二、上訴人起訴主張：
  (一)被上訴人於民國92年7 月11日任職於上訴人開設之集寶軒中
    醫診所，擔任總務一職，並簽立切結書（下稱系爭切結書）
    ，約定若欲離職必須於2 個月前提出辭呈，填寫離職單由主
    管及上司簽名核准，以該上司簽名核准日為開始日，期間若
    診所已聘請新進人員並辦畢交接手續即可提前離職。另保證
    在職期間及離職後不得將診所之任何相關資料帶離診所，離
    職需經院長即上訴人辦理交接手續才算正式離職。系爭切結
    書中手寫院長二字為上訴人所寫，但被上訴人有在該處蓋指
    印。被上訴人於92年8 月28日提出離職申請書，上訴人有在
    該離職申請書上批註日期，但未於辭呈上簽名同意，尚未准
    其辭職。被上訴人竟於同年9 月20日離職，未辦理離職手續
    ，亦未請假或辦完交接、未依約提出辭呈經上司核准、短少
    診所藥物未歸還等諸多違約之處，違反系爭切結書之規定。
  (二)勞動契約法第32條第2 項明定「前項預告期間，契約定有較
    長期間者，從其契約」，故系爭切結書所訂離職預告期間2
    個月，並無期間過長。且被告自簽約至離職不到2 個月，不
    符合勞動基準法第15、16條規定，又勞動基準法預告期間亦
    非強制規定。為此爰依系爭切結書之約定，於原審聲明：被
    上訴人應給付上訴人新台幣（下同）15萬元。
三、被上訴人則以：
  (一)被上訴人於91年11月1 日即在上訴人診所擔任總務一職，嗣
    於92年7 月11日始簽訂系爭切結書，惟當時簽定之切結書有
    數頁，不只有首頁及尾頁，簽立切結書時，沒有加註院長二
    字，且切結書當中手寫院長二字上指印，非被上訴人指印。
    依被上訴人所簽切結書，係於離職前1 個月提出辭呈，被上
    訴人自92年8 月28日起，即以身心疲憊為由，向上訴人提出
    辭呈，上訴人同日批准辭職，並於同年9 月1 日將被上訴人
    退出全民健保。9 月初與新進人員許麗君辦理交接，有輔導
    其工作內容，總務辦公桌鑰匙、報表有移交給訴外人許麗君
    ，辦公室、大門鑰匙及物品清單有交給上訴人，否認藥品有
    所短缺，試用品一直都是開放式的存放，在其任職之前管理
    方式亦相同。
  (二)按「不定期契約，勞工終止契約時，應準用第16條第1 項規
    定期間預告雇主」「繼續工作3 個月以上1 年未滿者，於10
    日前預告之。」勞動基準法第15條第2 項及第16條第1 項第
    1 款分別定有明文，被上訴人到職日為91年11月1 日，至92
    年8 月28日提出辭呈，未滿1 年，於同年9 月26日開始不支
    薪、不打卡，並於同年10月開始不上班，符合上開規定，並
    無違約之處，上訴人請求，顯無理由。於原審聲明：上訴人
    之訴駁回。
四、原審以：
  (一)勞動基準法為勞動契約法之特別法，對於雇主與勞工間所訂
    立之勞動條件，應優先適用勞動基準法之規定，被上訴人擔
    任上訴人中醫診所之總務，屬醫療保健服務業之工作者，故
    系爭切結書訂立之勞動條件，自應優先適用勞動基準法。
  (二)系爭切結書經送法務部調查局鑑定結果，被上訴人姓名「甲
    ○○」上所蓋指印，確為被上訴人親為。被上訴人雖否認切
    結書之真正，惟並未舉證以實其說，不足採信。
  (三)本件僱傭期間自91年11月1 日起算，兩造就僱傭期間並無約
    定，屬不定期契約。依勞動基準法第15條第2 項、第16條第
    1 項第1 款規定，繼續工作3 個月以上1 年未滿者，於10日
    前預告之；又勞工預告終止契約屬單方意思表示，無須雇主
    承諾；另雇主與勞工所訂勞動條件，不得低於勞動基準法所
    定之最低標準，故系爭切結書第1 條約定，欲離職2 個月前
    提出辭呈，再填寫離職證明單由主管及上司簽名核准日起為
    開始日，均屬不利勞工之勞動條件，違反勞動基準法之強制
    規定，應屬無效，是兩造間關於預告終止契約期間，應以勞
    動基準法前開規定為據。
  (四)被上訴人於92年8 月28日提出離職申請書，並經上訴人批註
    日期表示收受，又被上訴人打卡至同年9 月26日，顯已逾10
    日預告期間，上訴人主張被上訴人違反預告期間，無可採信
    。
  (五)被上訴人已與承接其職務之證人許麗君，就其職務範圍內事
    項辦理交接完畢。又上訴人主張物品短缺一節，尚難證明為
    被上訴人所為。
  故判決：上訴人之訴駁回，及訴訟費用由上訴人負擔。
五、上訴人不服提起本件上訴，於本院主張：兩造簽立系爭切結
    書，約定離職需於2 個月前預告，並辦妥交接，被上訴人未
    遵期預告，且未辦妥交接手續，違反系爭切結書之約定等情
    ，於本院聲明：(一)原判決廢棄。(二)被上訴人應給付上訴人15
    萬元，及自92年11月22日起至清償日止，按年息5 ％計算之
    利息。被上訴人經合法通知，雖未於言詞辯論期日到場，然
    於本院準備程序中辯稱：系爭切結書違反勞動基準法之規定
    ，應以勞動基準法規定之預告期間為準，上訴人已於92年9
    月1 日將我退出全民健保，顯見已同意我離職等語，於本院
    聲明：上訴駁回。
六、經查：
  (一)上訴人於原審迄本院審理中一再主張系爭切結書第1 條關於
    預告期間2 個月之約定應優先於勞動基準法第15條第2 項、
    第16條第1 項第1 款規定而適用。惟按國家為保障勞工權益
    ，加強勞雇關係，促進社會與經濟發展，而制定勞動基準法
    ，規定勞工勞動條件之最低標準，並依同法第3 條規定適用
    於同條第1 項各款所列之行業。事業單位依其事業性質以及
    勞動態樣﹐固得與勞工另訂定勞動條件﹐但不得低於勞動基
    準法所定之最低標準，大法官會議著有釋字第494 號解釋文
    可資參照。又勞動基準法於73年7 月30日制定公布，勞動契
    約法則於25年11月12日制定，同年12月25日公布；且勞動基
    準法第1 條規定「為規定勞動條件最低標準，保障勞工權益
    ，加強勞雇關係，促進社會與經濟發展，特制定本法；本法
    未規定者，適用其他法律之規定。雇主與勞工所訂勞動條件
    ，不得低於本法所定之最低標準。」是二法相較以勞動基準
    法為新法、特別法。徵諸上開說明，雇主與勞工所訂勞動條
    件，自不得低於勞動基準法之標準，否則任令雇主訂立苛於
    勞動基準法之勞動條件，勞動基準法即成具文。
  (二)指定金融及其輔助業等行業及醫療保健服務業（醫師除外）
    之工作者、國會助理、公務機構技工、駕駛人、工友與公務
    機構清潔隊員等工作者適用勞動基準法，有行政院勞工委員
    會86年9 月1 日（86）台勞動1 字第037287號函文附卷可稽
    （原審卷第276 頁），被上訴人為中醫診所總務，關於其勞
    動條件自有勞動基準法之適用。查系爭切結書第1 條所訂2
    個月預告期間，顯苛於勞動基準法第15條第2 項、第16條第
    1 項第1 款規定之10日預告期間，就此部分因勞動基準法已
    有規定，當事人即無契約自由可言，故依前揭說明，自應優
    先適用勞動基準法關於10日預告期間之規定，系爭切結書第
    1 條違反勞動基準法最低勞動條件，當屬無效。被上訴人於
    92年8 月28日提出辭呈，上班至92年9 月26日等情，有員工
    離職申請書、打卡紀錄在卷可按（原審卷第13至14頁），顯
    已逾10日預告期間，上訴人主張被上訴人違反預告期間違約
    ，即無可採。
  (三)上訴人另主張被上訴人未辦妥交接云云，然查，勞工預告終
    止契約為單方之意思表示，無須雇主之承諾，一經提出達到
    雇主，即生預告終止之效力，被上訴人已合法預告，業如前
    述，故系爭切結書第1 條約定離職須經主管核准，是為加重
    被上訴人之責任，為不利勞工之勞動條件，已違勞動基準法
    之強制規定，應屬無效，自難拘束被上訴人。況且，證人許
    麗君業於原審證稱：「我在上訴人的診所工作過，當時是擔
    任總務兼會計工作，約92年9 月到職，有跟被上訴人辦理交
    接，當時被上訴人有輔導我工作，大部分的工作我都熟悉，
    但盤點不是很熟悉時，我就離職了，被上訴人當時還在，當
    初有交接電腦操作、抽屜鑰匙、員工健保報表、贈送免費推
    拿單」等語明確（原審卷第27頁），足見被上訴人就其職務
    範圍內事項，已辦理交接完畢，至證人許麗君先於被上訴人
    離職一事，顯非被上訴人所能預料。上訴人執此認被上訴人
    違約，乃屬無據。
七、綜上，系爭切結書第1 條之約定，因違反勞動基準法最低勞
    動條件而無效，上訴人主張依該切結書請求被上訴人違約賠
    償，誠屬無據，從而，原審據此駁回上訴人之訴，於法並無
    不合，上訴意旨指摘原判決不當，求予廢棄改判，為無理由
    ，應予駁回。
八、據上論結，本件上訴為無理由，依民事訴訟法第436條之1第
    3 項、第449 條第1 項、第385 條第1 項前段、第78條，判
    決如主文。
中　　華　　民　　國　　94　　年　　4 　　月　　27　　日
                  民事第一庭    審判長法　官　羅心芳
                                      法　官　林雅莉
                                      法　官　翁世容
右正本證明與原本無異。
本判決不得上訴。
                                 法院書記官  溫訓暖
中　　華　　民　　國　　94　　年　　4 　　月　　27　　日
